臺北高等行政法院判決　　　　　　　　　　　　　　九十二年度訴字第五三０五號
　　　　　　　　　　　　　　　　　　　　　　　　九十二年度訴字第五三０七號
　　　　　　　　　　　　　　　.
　　原　　　告　佑福營造工程有限公司
　　代　表　人　甲○○
　　訴訟代理人　蘇明淵律師
　　被　　　告　新竹縣政府
　　代　表　人　乙○○縣長）.
　　訴訟代理人　丙○○
右當事人間因空氣污染防制法事件，原告不服行政院環境保護署中華民國九十二年九
月三十日環署訴字第０九二００五一二０九號、九十二年十一月十九日環署訴字第０
九二００五二八五四號訴願決定，提起行政訴訟。本院判決如左：
　　主  文
原告之訴駁回。
訴訟費用由原告負擔。
　　事  實
一、事實概要：原告於新竹縣竹北市承攬高鐵新竹車站特定區段徵收公共工程第一標
    部分土木工程，因民眾陳情原告施工區○○道路塵土飛揚，經被告所屬環境保護
    局人員先後於九十二年六月十日、同年月二十三日前往稽查時，發現該工區無適
    當污染防制措施，致行駛工區車輛輪胎夾帶廢土污染路面，使過往車輛行經該路
    段時塵土飛揚，而污染空氣品質，並拍照存證，嗣被告以原告違反空氣污染防制
    法第三十一條第一項第二款規定，依同法第六十條規定，先後以九十二年六月十
    六日府環空字第六八三四六號、九十二年六月三十日府環空字第七一五六八號執
    行空氣污染防制案件處分書各裁處原告新台幣 (下同)十五萬元、二十萬元罰鍰
    ，並限期命其立即改善。原告不服，先後提起訴願，經決定駁回後，遂提起本件
    行政訴訟。
二、兩造聲明：
　　(一)原告聲明：訴願決定及原處分均撤銷。
　　(二)被告聲明：駁回原告之訴。
三、兩造之爭點：原告施工時有無違反空氣污染防制法第三十一條第一項第二款規定
                之情事？
　　(一)原告主張之理由：
      1.本件原告非被告所指引起「塵土飛揚」或「污染空氣」之行為人。
        (1)本件原告所承攬工程處之鄰隔係「工地內配地安置戶區」，然因該區建商
          趕建民宅，而於九十二年六月起陸續以「泥絆混泥土」車進入該區進行灌
          漿工程，而造成該區塵土揚起，然該安置戶區之建商車輛欲進入該區施工
          之唯一入口即為福興東路二段及麗豐一街之交叉處，然該入口處恰為原告
          承攬之工程場所，原告無法禁止安置戶區之建商車輛由此處進入，而該地
          之塵土飛揚，皆系安置戶區建商車輛所引起，原告自非本件違規事實之行
          為人，被告查獲當日，強要原告為安置戶區建商背黑鍋，而未予深入瞭解
          實際情形，而舉發實際之違法行為人，殊為不妥。
        (2)再按被告所引以罰款之法條乃以空氣污柒防制法第三十一條第一項第二款
          ：「從事營造工程、粉粒狀物堆置、運送工程材料物或其他工事而無適當
          防制措拖，致引起塵土飛揚或污染空氣」為據，然依該條款之內容解釋推
          知，需以「從事營造工程之人即為引起塵土飛揚之人」方得以加以處罰，
          若引起塵土飛揚之人確非從事營造工程之人，則應不得以本條款相繩，從
          而引起原告工地內塵土飛提之人確為安置戶區之建商，而非原告，是被告
          實不得以之為處罰對象，再陳明之。
        (3)另該安置乃區建商車輛之惟一入口乃福興東路二段及麗豐一街之交叉處，
          原告實無法拒絕亦無法避免建商車輛由此進入，然塵土飛揚既由該建商之
          車輛施工時所造成，設置「防制措施」之義務自為安置戶區之建商而非原
          告。
      2.原告於施工期間內全天皆配有「灑水車」進入，當天必加派二部灑水車於來
        往道路加強灑水以方道路路面污染，而另於工地出入口處設置「洗車台」以
        防止污泥污染道路，已盡相當之防制措施，而非無適當防制措施。
　　(二)被告主張之理由：
      1.本案原告承攬高鐵新竹車站特定區區段徵收公共工程第一標工程施工階段，
        經民眾陳情該道路污染嚴重，被告派員稽查發現原告確為引起塵土飛揚，污
        染空氣品質之施工廠商，有稽查紀錄表及照片可稽，依上開法律規定，裁處
        罰鍰，依法有據，並無不合。
      2.原告雖訴稱「原告非引起塵土飛揚或污染空氣之行為人」云云。惟查：
        (1)九十二年六月十日之稽查紀錄表明確記載：「…2.稽查時該工地車輛出入
          未有有效防治措施，致車輛輪胎附帶廢土致污染福興東路二段嘉豐一街，
          並造成土地周圍有土石散落及粉塵堆積，造成車行揚塵。3.以上污染來源
          均可判定為工地內所產生，出入車輛包含有一般民眾及工地施工車輛。…
          5.本工程由榮民工程（股）公司轉包於佑福營造工程有限公司，詳如工程
          契約。」同年月二十三日之稽查紀錄表亦記載：「1.本日稽查工程施作，
          於工區內外皆可目視發現工程施作時，工地污染行為有(1)工地內開挖(2)工
          地內裸露地(3)工地內儲料區或堆置之裸露地，皆無有效防治措施，造成塵
          土飛楊情事。2.污染地點：為工區內各施作區○○○○○路一段、文興路
          一段及福興東路一段。車輛出入未有有效防治措施，致車輛輪胎附帶廢土
          污染路面，並造成土地周圍有土石散落及粉塵堆積，造成車行揚塵。3.囑
          工地負責人立即將污染情形排除。」並經分別經原告工地現場負責人張鴻
          池、許春福簽名確認，實不宜事後推諉卸責。
        (2)工程承包商本應善盡工地管理責任，防制週遭環境發生污染，本案原告承
          包工程工區內車輛進出工區無適當防制措施，致車輛輪胎附帶廢土帶出污
          染福興東路二段嘉豐一街，造成土地周圍有土石散落及粉塵堆積，當車輛
          行駛該路面時，引起塵土飛揚，是引起塵土飛揚之工區既為原告所承攬施
          作，自勿庸置論出入之車輛為何人所有，處罰對象為施工之場商即原告，
          並無違誤。
      3.原告訴稱「已盡相當之防制措施」云云。惟查本案經民眾陳情，被告派員稽
        查時，福興東路二段及嘉豐一街路面持續污染，過往車輛引起塵土飛揚，嚴
        重影響當地空氣品質，當時原告所承包之工程工區內外，未見灑水車及洗車
        台，違規事證明確，顯然原告施工作業，空氣污染防制工作仍有不足，致引
        起塵土飛揚或污染空氣。
　　理  由
一、按空氣污染防制法第三十一條第一項第二款規定：「在各級防制區及總量管制區
    內，不得有下列行為：…二從事營建工程、粉粒狀堆置、運送工程材料、廢棄物
    或其他工事而無適當防制措施，致引起塵土飛揚或污染空氣。」又「違反第三十
    一條第一項各款情形之一者，處新台幣五千元以上十萬元以下罰鍰；其違反者為
    工商廠、場，處新台幣十萬元以上一百萬元以下罰鍰。依前項處罰者，並通知限
    期改善，屆期仍未完成改善者，按日連續處罰；」亦為同法第六十條所明定。
二、經查，原告於新竹縣竹北市承攬高鐵新竹車站特定區段徵收公共工程第一標 (參
    I─一區土木部分)工程，施作各項附屬道路、排水設施、污水處理設、管線埋
    設及道路展開修整工程，因民眾陳情該施工區○○○道路塵土飛揚，經被告所屬
    環境保護局人員先後於九十二年六月十日、同年月二十三日前往稽查時，發現原
    告施作之前開施工區域內，無適當污染防制措施，致行駛工區車輛輪胎夾帶廢土
    污染路面，使過往車輛行經該路段時塵土飛揚，而污染空氣品質等情，有前開環
    境保護局九十二年六月十日、同年月二十三日營建工程污染稽查紀錄表及現場照
    片附原處分卷可稽，堪信為真實。故被告以原告從事前開工程而無適當防制措施
    ，致引起塵土飛揚而污染空氣，有違反空氣污染防制法第三十一條第一項第二款
    規定情事，乃依同法第六十條規定，先後以九十二年六月十六日府環空字第六八
    三四六號、九十二年六月三十日府環空字第七一五六八號執行空氣污染防制案件
    處分書各裁處原告十五萬元、二十萬元罰鍰，並限期命其立即改善，揆諸首揭規
    定，並無不合。
三、原告不服循序提起行政訴訟，雖主張：其所承攬工程處之隔鄰為工地內配地案置
    戶區，引起原告工地內塵土飛揚或污染空氣之行為人，即係經由原告工地出入該
    安置戶區之建商車輛所致，而非原告；況原告於施工期間內，全天皆配有灑水車
    灑水車於來往道路加強灑水，並於工地出入口處設置洗車台以防止污泥污染道路
    ，已盡相當之防制措施，而非無適當防制措施云云。
四、惟查，本件據被告所屬環境保護局先後於九十二年六月十日、同年月二十三日前
    往原告施工前開工區稽查，而製作之稽查紀錄表已明確記載：「…2. (九十二年
    六月十日)現場稽查時，該工地車輛出入未有有效防治措施，致車輛輪胎附帶廢
    土致污染福興東路二段嘉豐一街，並造成土地周圍有土石散落及粉塵堆積，造成
    車行揚塵。3.以上污染來源均可判定為工地內所產生，出入車輛包含有一般民眾
    及工地施工車輛。…5.本工程由榮民工程（股）公司轉包於佑福營造工程有限公
    司，詳如工程契約。」及同年月二十三日稽查紀錄表亦明載：「1.本日稽查工程
    施作，於工區內外皆可目視發現工程施作時，工地污染行為有(1)工地內開挖(2)工
    地內裸露地(3)工地內儲料區或堆置之裸露地，皆無有效防治措施，造成塵土飛楊
    情事。2.污染地點：為工區內各施作區○○○○○路一段、文興路一段及福興東
    路一段。車輛出入未有有效防治措施，致車輛輪胎附帶廢土污染路面，並造成土
    地周圍有土石散落及粉塵堆積，造成車行揚塵。3.囑工地負責人立即將污染情形
    排除。」等情，業經原告工地現場負責人張鴻池、許春福分別簽名確認屬實，此
    有前開稽查紀錄表及現場照片附原處分卷可稽，事證明確，復觀諸前開現場照片
    所示，稽查當時，原告工區○○○道路）及其周邊並無適當污染防制措施，致該
    工區道路產生明顯塵土飛揚而造成空氣污染，且現場亦未見有原告所稱之洗車台
    設施及灑水車噴灑水柱等行為，原告空言訴稱已盡相當之防制措施云云，尚不足
    採。末查，工程承包商本應善盡工地管理責任，防制週遭環境發生污染，原告承
    包前開工程而未於施工區域內為適當之防制措施，致車輛進出工區○○○路面時
    ，引起塵土飛揚而污染空氣，是引起塵土飛揚之工區既為原告所承攬施作，無論
    出入該工區之車輛為何人所有，依首揭空氣污染防制法規定，其處罰對象仍為施
    工之廠商即原告無訛，原告執稱係因安置戶區建商之車輛出入其工地而引起塵土
    飛揚，該建商始為應裁罰之行為人云云，顯有誤解，亦無足取。又本件事證已臻
    明確，原告原告聲請傳喚安置區內之建商富廣開發股份有限公司、展藝建設股份
    有限公司之負責人張超建、楊麗及灑水車之司機兼洗車台之洗車工賴肆川到庭作
    證，均無必要，併予敘明。
五、綜上所述，原告所訴各節，均不足採。原處分於法並無違誤，訴願決定予以維持
    ，亦無不合。原告徒執前詞，訴請撤銷訴願決定及原處分，並無理由，應予駁回
    。
據上論結，本件原告之訴為無理由，爰依行政訴訟法第九十八條第三項前段，判決如
主文。
中　　　華　　　民　　　國　　九十三　　年　　 十一 　　月　　 十七 　　日
                       臺 北 高 等 行 政 法 院   第 一 庭
                                     　　 審 判 長 法  官　徐瑞晃
                                         　　      法  官　吳慧娟
                                             　　  法  官　蕭惠芳
右為正本係照原本作成。
如不服本判決，應於送達後二十日內，向本院提出上訴狀並表明上訴理由，如於本判
決宣示後送達前提起上訴者，應於判決送達後二十日內補提上訴理由書（須按他造人
數附繕本）。
中　　　華　　　民　　　國　　九十三　　年　　 十一 　　月　　 十七 　　日
            　　　　　　　　　　　　　　    　     書記官  李淑貞
